臺灣臺中地方法院民事判決　　　　　　　96年度簡上字第50號
上　訴　人　三信商業銀行股份有限公司
法定代理人　戊○○
訴訟代理人　丙○○
　　　　　　丁○○
被上訴人　　甲○○
訴訟代理人　陳俊偉　　律師
複代理人　　楊榮富　　律師
複代理人　　己○○
上當事人間請求確認本票債權不存在事件，上訴人對於中華民國
95年12月29日臺灣臺中地方法院臺中簡易庭95年中簡字第4856號
第一審判決提起上訴，本院於96年5月25日言詞辯論終結，判決
如下：
    主    文
上訴駁回。
第二審訴訟費用新臺幣參萬柒仟捌佰捌拾貳元由上訴人負擔。
    事實及理由
一、被上訴人起訴主張其於民國（下同）95年7月收受鈞院民事
    執行處95年度執字第28394號執行命令，扣押其於訴外人矽
    品精密工業股份有限公司每月應領薪津1/3，並交由上訴人
    收取，經閱卷後始發現上訴人據以聲請上開強制執行事件所
    憑之執行名義即鈞院91年度票字第8931號民事裁定所載如附
    表所示之本票4紙（以下簡稱系爭本票）上被上訴人之簽名
    並非被上訴人所為，被上訴人之印章印文則係由被上訴人當
    時任職之訴外人伸湘股份有限公司（以下簡稱伸湘公司）為
    便利內部領取薪資作業，及向保證責任台中縣豐原市信用合
    作社（自95年1月1日起由上訴人概括承受）開立薪資轉帳戶
    頭所代刻，且該印章均由訴外人伸湘公司保管，至今仍未歸
    還被上訴人，此由證人乙○○即吳明道於鈞院之證述內容即
    可得證。系爭本票上被上訴人之印章雖係被上訴人所有，然
    非被上訴人所親蓋，應係他人盜蓋。又關於系爭本票貸款合
    計新台幣（下同）2,450,000元之貸款申請書上關於連帶保
    證人原告名義之簽名亦非真正。90年4月30日上訴人簽立之
    連帶保證書係上訴人為慎重起見除要求被上訴人在5,000,00
    0元之借據上簽名外，並再簽一份連帶保證書以擔保5,000,0
    00元之放款部分，該連帶保證書並非供擔保系爭借款債務之
    用。故系爭本票既非被上訴人親自或授權他人所簽發，為他
    人所偽造，且系爭本票已逾3年時效，被上訴人自無需負發
    票人責任。上訴人對系爭本票上被上訴人之簽名及印章非被
    上訴人所為乙節，並不爭執，則被上訴人就系爭本票非被上
    訴人簽名蓋章之事實，已盡舉證之責任，自應由上訴人就系
    爭本票債權存在之事實，即本票為真正之事實負舉證責任。
    證人即本件承辦人員劉俊谷於原審證稱：要撥款時會請當事
    人簽本票、會要求連帶保證人在借據上簽名等語，足見上訴
    人核發貸款、要求借款人及連帶保證人簽本票時，會要求借
    款人及連帶保證人到場簽名蓋章，故上訴人稱僅憑留存之印
    鑑即可辦理，不要求債務人親自到場，顯非事實要難採信。
    被上訴人雖書立約定書，惟依其內容記載，並無約定持有該
    約定書上印文印章之人為被上訴人之代理人可代理被上訴人
    為簽發本票之票據行為，是上訴人依約定書之約定稱持有印
    章之人即為被上訴人之代理人可代為簽發系爭本票，尚屬無
    據。況約定書第2條之約定，其性質屬定型化契約之條款，
    如解為被上訴人因此需負擔責任，將使立約人即被上訴人有
    隨時因而負擔債務，陷於無從預期何時需承擔債務之危險，
    足認對立約人有重大之不利益，依民法第247之1規定，該約
    定亦屬無效，上訴人不得據此主張被上訴人有授權他人簽發
    系爭本票。系爭約定書第10條之約定，並無從解為被上訴人
    有授權他人簽發系爭本票，而民法169條表見代理之規定，
    須以他人所為之代理行為，係在本人曾表示授與他人代理權
    之範圍內為其前題要件，按將自己印章交付他人，委託該他
    人辦理特定事項者，比比皆是，倘持有印章之該他人，除受
    託辦理之特定事項外，以本人名義所為之任何法律行為，均
    須由本人負表見代理之授權人責任，未免過苛。因之，尚難
    僅以持有原告印章即認原告應負表見代理責任等語。並上訴
    聲明求為判決如主文所示。
二、上訴人則以被上訴人於90年間係擔任訴外人伸湘公司之董事
    ，訴外人伸湘公司於90年5月間，邀同訴外人乙○○即吳明
    道、陳瑞發及被上訴人為連帶保證人，向上訴人申請融資貸
    款，其貸款金額於申請書明定為二，其一為長期擔保借款5,
    000,000元，其餘為短期無擔保放款2,450,0 00元，貸款申
    請書上載明被上訴人為連帶保證人，經上訴人批准後，被上
    訴人於90年4月30日與上訴人簽立約定書、連帶保證書，並
    以連帶保證人之身份由上訴人之經辦人員當場完成對保手續
    。又關於被上訴人所不爭執曾同意擔任連帶保證人之另一筆
    訴外人伸湘公司向上訴人借款之5,000,000元債務，該筆借
    款之借據上已載明被上訴人擔任連帶保證人之意旨，且經被
    上訴人簽名，是被上訴人已無足行簽立另紙連帶保證書之必
    要；惟被上訴人曾自承另於90年4月30日簽立連帶保證書，
    可見該連帶保證書係作為他筆放款之用。嗣後依約定書第2
    、10、13條之約定，上訴人對於持有被上訴人留存於約定書
    上之相同印鑑，向上訴人辦理相關授信及貸放等相關業務者
    ，皆得視被上訴人已有「概括授權」之意思表示，而得與其
    辦理上開業務，是縱被上訴人於簽立本票或其他借款憑證及
    其他授信文件時未親自到場，上訴人之貸放承辦人員依約亦
    僅需核對上開文件所蓋之印鑑與原留存於約定書上之印鑑是
    否相同，並無庸要求被上訴人須親自到場簽名或蓋章，即得
    為貸放之業務，上訴人基此信賴所為之貸放，應受保護。系
    爭本票即係被上訴人等所共同簽發，以作為上開2,450,000
    元借款之憑據，並擔保該借款債務之清償。縱認系爭本票非
    被上訴人親自或授權他人所簽發，惟系爭本票上之印文既與
    其留存於上訴人處之印鑑印文相同，被上訴人亦應負民法第
    169條所定表見代理之責任。再系爭本票到期後，上訴人向
    鈞院聲請本票准許強制執行，經鈞院於91年4月24日以91年
    度票字第8931號民事裁定准許強制執行，於91年7月ll日核
    發確定證明書，上訴人執之向鈞院聲請強制執行，經鈞院92
    年度執字第18 369號強制執行事件，於92年5月13日核發債
    權憑證予上訴人，被告復於95年間向鈞院聲請強制執行重新
    換發債權憑證，經鈞院95年度執字第10929號辦理在案，嗣
    乃再經鈞院95年度執字第28394號，對被上訴人於訴外人矽
    品精密工業股份有限公司所得收取之薪津債權聲請強制執行
    ，上訴人所為均於時效內為之，並未罹於時效等語，資為抗
    辯，並上訴聲明求為判決：原判決廢棄，被上訴人於第一審
    之訴駁回。
三、按確認法律關係之訴，非原告有即受確認判決之法律上利益
    者，不得提起之，民事訴訟法第247第1項前段定有明文。又
    所謂「即受確認判決之法律上利益」，係指因法律關係之存
    否不明確，致原告在私法上之地位有受侵害之危險，而此項
    危險得以對於被告之確認判決除去者而言，最高法院42年台
    上字第1031號、52年台上字第1240號判例意旨可供參照。本
    件被上訴人主張上訴人所持有以被上訴人為發票人之系爭本
    票債權不存在，上訴人持系爭本票聲請本票准許強制執行，
    則被上訴人法律上地位有受侵害之虞，且此項危險得以對於
    上訴人之確認判決除去，依前揭說明，被上訴人提起本件確
    認之訴，即有受確認判決之法律上利益，合先敘明。
四、兩造不爭執之事實：
  (一)90年4月30日之約定書及連帶保證書上之被上訴人簽名係由
    被上訴人親簽，該約定書及連帶保證書上蓋用之被上訴人印
    章為真正。
  (二)系爭本票4紙上所蓋之印章係被上訴人所有，惟本票上之被
    上訴人名義簽名非被上訴人所簽、亦非由被上訴人蓋章。
五、法院之判斷：
    本件被上訴人主張上訴人持有以其名義所共同簽發之系爭本
    票，並非由被上訴人親自簽名，其上印章固屬真正，亦非由
    被上訴人親自蓋章，上訴人持系爭本票向本院裁定准予強制
    執行等事實，業據被上訴人提出本票影本為證，並經原審調
    閱本院91年度票字第8931號卷宗核閱屬實，且為上訴人所不
    爭執，堪信屬實。是以本件兩造主要之爭執點應在於：系爭
    本票是否被上訴人授權他人簽發？被上訴人於90年4月30日
    約定書第2、10條依民法第247條之1規定是否為無效？上訴
    人依約定書第2、10條約定主張被上訴人應就系爭本票債務
    負責有無理由？被上訴人是否應負表見代理之責任？茲分敘
    如下：
  (一)被上訴人主張系爭本票共同發票人處之「甲○○」簽名，並
    非其所為，所蓋用之「甲○○」印文，雖係真正印章所蓋，
    惟亦非其本人所蓋用等情，為兩造所不爭執，堪信屬實。被
    上訴人復否認有授權他人代為簽發系爭本票，則上訴人就被
    上訴人有授予他人代理權，使用被上訴人所有上開使用於系
    爭本票上之印章，代理被上訴人在系爭本票上簽名並蓋章之
    之有利於己之事實，即應由上訴人負舉證之責。上訴人雖提
    出被上訴人於90年4月30日書立之約定書為證，並辯稱依約
    定書第2條、第10條、第13條所載之內容，即可視為立約人
    即被上訴人就該留存之印鑑章，已有「概括授權他人」使用
    該印鑑章之意思表示等語，惟被上訴人固不爭執約定書及印
    章之真正，然堅決否認有概括授權他人使用該印鑑章之情事
    。觀諸該約定書第10條、第13條（約定書第2條之效力後述
    ）所載之內容僅為第10條：「凡持有貴社發給立約人之擔保
    物收據或保管證或立約人印鑑，前往貴社請求返還或更換擔
    保物及其有關文件者，均視為立約人之代理人，貴社得准予
    返還或更換之。」、第13條：「本約定書係補充各個授信契
    約之一般性共通約，於立約人簽章交付貴社後生效。」等語
    ，僅在約定有關返還或更換擔保物及其有關文件之代理問題
    ，並未約定持有該約定書上所留存印鑑章之人，即為被上訴
    人之代理人，得代理被上訴人簽發包含系爭本票在內之一切
    票據行為，則約定書第10條、第13條之約定內容，尚無從據
    為被上訴人有授予代理權予持有印鑑之人得為簽發系爭本票
    之票據行為之證明
  (二)另上訴人主張被上訴人於90年4月30日簽立之連帶保證書係
    為擔保本件系爭借款云云，已為被上訴人否認，且該連帶保
    證書關於被保證人及保證金額欄均為空白，且訴外人伸湘公
    司亦同列為連帶保證人，是該連帶保證書並不足以證明被上
    訴人有為訴外人伸湘公司保證系爭2,450,000元之短期無擔
    保放款之意思。是上訴人以該連帶保證書欲證明被上訴人有
    授權他人代理在系爭本票上簽名之事實，尚不可採。又被上
    訴人主張系爭本票上之印章係被上訴人任職於訴外人伸湘公
    司時由訴外人伸湘公司代刻用以辦理薪資轉帳之用等情，核
    與證人乙○○即吳明道證稱：「我是伸湘公司負責人，我只
    是名義上負責人，實際上公司由吳明潭經營，我在公司實際
    上只負責業務，有關公司經營事項我都不知道。向銀行借款
    ，都是我哥哥去處理，我只記得有房屋貸款的事情。連帶保
    證書跟約定書及借據上面是我簽的，本票都不是我簽的，印
    章部分我都是交給吳明潭保管，印章是真正的，印章我是交
    給吳明潭處理有關伸湘公司的事情。被上訴人當時在伸湘公
    司也是從事業務工作。房屋貸款時，被上訴人是否有在相關
    文件上簽名我並不清楚。當時公司的員工要領薪水時，需要
    使用印章，大部分印章是交給公司保管…」等語大致相符，
    應堪採信。況系爭本票上之印章確非被上訴人親自蓋用及簽
    名之情，為上訴人所不爭執，則系爭本票上蓋用之印章，既
    非由被上訴人保管，且非由被上訴人親自在系爭本票上蓋章
    及簽名，上訴人復未能就被上訴人有授權他人代為簽名、蓋
    章以簽發系爭本票之事實，提出適切之證據證明之，自難認
    為系爭本票為被上訴人授權他人所簽發。
  (三)按依照當事人一方預定用於同類契約之條款而訂定之契約，
    為左列各款之約定，按其情形顯失公平者，該部分約定無效
    ：一、免除或減輕預定契約條款之當事人之責任者。二、加
    重他方當事人之責任者。三、使他方當事人拋棄權利或限制
    其行使權利者。四、其他於他方當事人有重大不利益者，民
    法第247條之1定有明文。又按所謂定型化契約之條款因違反
    誠信原則，顯失公平，而無效者，係以契約當事人之一方於
    訂約當時處於無從選擇締約對象或無拒絕締約餘地之情況，
    而簽訂顯然不利於己之約定為其要件，最高法院91年度台上
    字第2220號判決意旨可供參照。本件約定書第2條：「立約
    人因名稱、組織、章程內、印鑑、代表人、代表人權限範圍
    或其他足以影響貴社權益變更情事發生時，應即以書面將變
    更情事通知貴社，並辦妥變更或註銷留存印鑑之手續。於未
    為前項通知及變更或註銷留存印鑑手續前與貴社所為之交易
    ，立約人均願負其責任，如因而造成貴社損害，並負賠償責
    任。」，係由上訴人事先繕列印製，可知該約定書係上訴人
    一方預定用於同類契約之條款而訂定，應屬定型化契約無誤
    。而該約定內容以持有約定書所留存印鑑之人與上訴人間所
    為之一切法律行為，無論是否為被上訴人本人或授權他人所
    為，被上訴人均須負責。蓋上訴人為金融機構，與一般人間
    之交易往來均涉及個人之財產權，且其金額非一般私人借貸
    所能比擬，職是，上訴人於進行各項金融貸放業務時，本即
    應基於專業金融機構之身份，負擔較一般人更高度之注意義
    務，就借款人、連帶保證人、物上保證人是否為本人或取得
    本人之授權、借款額度、保證人是否同意提供擔保、擔保品
    的價值等項，均須以較高度之注意程度進行事前的各項勘查
    、審核及踐行親自對保之程序，藉以保障金融交易秩序之安
    全，於因而涉訟時，如係主張其權利存在時，依法亦應自負
    舉證責任以證明其主張之事實為真正。惟系爭約定書第2條
    之約定，其適用之結果，乃以該定型化條款片面約定之方式
    ，減輕或免除上訴人於辦理金融貸放業務時之實質審核義務
    及應踐行親自對保之程序，於訟訴上則得據以免除上訴人之
    舉證責任，將之轉嫁予他造，該約定顯然有減輕或免除上訴
    人責任而加重立約人即被上訴人責任，且依其情節對立約人
    即被上訴人而言，有顯失公平之情形，故系爭約定書第2條
    有關以留存印鑑與上訴人所為交易，被上訴人均應負責部分
    之約定，依民法第247條之1第1、2款之規定，應認為無效，
    故上訴人不得據此約定主張被上訴人應就系爭本票負擔發票
    人之責任。
  (四)上訴人另以系爭本票上被上訴人之印章印文，既屬真正，且
    與約定書上之印鑑章相符，縱被上訴人未授權他人簽發系爭
    本票，亦應依表見代理之規定，負票據責任云云。惟按民法
    第169條關於由自己之行為表示以代理權授與他人者，對於
    第三人應負授權人之責任之規定，原以本人有使第三人信為
    以代理權授與他人之行為，為保護代理交易之安全起見，有
    使本人負相當責任之必要而設，故本人就他人以其名義與第
    三人所為之代理行為，應負授權人之責任者，須以他人所為
    之代理行為，係在其曾經表示授與他人代理權之範圍內為其
    前提要件；又同條項所定知他人為其代理人而不為反對之意
    思表示，須負表見代理授權人之責任者，必本人已知悉他人
    表示為其代理人，而不為反對之意思表示，始應就該他人以
    其代理人之身分所為之法律行為負授權人之責；倘他人並無
    以本人之代理人身分為法律行為，尚無由責令本人負授權人
    責任之理；另所謂由自己之行為表示以代理權授與他人，或
    知他人表示為其代理人而不為反對之表示者，對於第三人應
    負授權人之責任，必須本人有表現之事實，足使第三人信該
    他人有代理權之情形存在，始足當之。再表見代理係指代理
    人雖無代理權而因有可信其有代理權之正當理由，遂由法律
    課以授權人責任之謂。故表見代理在本質上仍屬無權代理，
    自以行為人未經本人授與代理權而以本人名義所為之代理行
    為始有適用（參見最高法院40年台上字第1281號判例、70年
    度台上字第1250號、71年度台上字第189號判決、85年度台
    上字第1613號判決意旨）。次按「我國人民將印章交付他人
    ，委託該他人辦理特定事項者，比比皆是，倘持有印章之他
    人，除受託辦理之特定事項外，以本人名義所為之任何法律
    行為，均須由本人負表見代理之授權人責任，未免過苛…」
    （參見最高法院70年度台上字第657號判決意旨）。依系爭
    約定書第10條之約定，僅於有關返還或更換擔保物及其有關
    文件之事項，得以持有約定書留存印鑑之人為被上訴人之代
    理人，並不包含得代理被上訴人簽發本票在內，已如前述，
    此外，上訴人復未能舉證證明被上訴人有何曾表示授與代理
    權予持有約定書留存印鑑之人得代理簽發票據之表見行為，
    而足令上訴人信以該他人有代理簽發票據之代理權存在之情
    事，則揆諸上述最高法院判例及判決意旨說明，自亦難僅以
    系爭本票上共同發票人處被上訴人之印章印文係屬真正，且
    與約定書上之印鑑印文相同，即令原告應負簽發系爭本票之
    表見代理授權人責任，是上訴人此部分所稱，亦不足採納。
六、綜上所述，上訴人既無法舉證證明系爭本票上被上訴人之簽
    名及印章印文，為被上訴人本人或授權他人所為，復未能證
    明被上訴人有何表見行為而應負表見代理授權人之責任，依
    舉證責任分配之原則，上訴人自應受不利之認定。是故，被
    上訴人主張系爭本票並其本人或授權他人簽發，係遭偽造等
    情，應堪採信。依票據法第5條第1項規定「在票據上簽名者
    ，依票上所載文義負責」之反面解釋，被上訴人既未在票據
    上簽名蓋章，自無庸負系爭本票之發票人責任。從而，被上
    訴人提起本訴請求判決確認上訴人就所持有之系爭本票，對
    被上訴人之票據權利不存在，為有理由，原審為被上訴人勝
    訴之判決，核無不合。上訴意旨指摘原判決不當，求予廢棄
    改判，為無理由，應予駁回其上訴。
七、本件判決之基礎已臻明確，兩造其餘有關票據時效之攻擊防
    禦方法及舉證，經審酌後對判決結果均無影響，爰不另一一
    贅述，併此敘明
八、據上論結，本件上訴為無理由，依民事訴訟法第436條之1第
    3項、第449條第1項、第78條，判決如主文。
中　　華　　民　　國　　96　　年　　6 　　月　　8 　　日
            民事第一庭  審判長法  官  張瑞蘭
                              法  官  陳學德
                              法  官  陳文爵
上正本證明與原本無異。
如不服本判決，僅得於收受本判決正本送達後20日內，以適用法
規顯有錯誤為理由，向本院提出上訴狀（須附繕本），經本院許
可後始可上訴，前項許可以原判決所涉及法律見解具有原則上重
要性者為限。
中　　華　　民　　國　　96　　年　　6 　　月　　8 　　日
                               書記官　王美珍
附表：
┌──┬─────┬────────────────────┬──────┬──────┐
│編號│ 票面金額 │        發        票        人          │ 發  票  日 │ 到  期  日 │
├──┼─────┼────────────────────┼──────┼──────┤
│ 一 │0000000元 │伸湘股份有限公司、吳明道、陳瑞發、甲○○│90年5月8日  │90年8月8日  │
├──┼─────┼────────────────────┼──────┼──────┤
│ 二 │ 800000元 │伸湘股份有限公司、吳明道、陳瑞發、甲○○│90年5月24日 │90年11月30日│                                 │
├──┼─────┼────────────────────┼──────┼──────┤
│ 三 │ 370000元 │伸湘股份有限公司、吳明道、陳瑞發、甲○○│90年5月28日 │90年9月27日 │                                │
├──┼─────┼────────────────────┼──────┼──────┤
│ 四 │ 280000元 │伸湘股份有限公司、吳明道、陳瑞發、甲○○│90年5月11日 │90年9月6日  │
└──┴─────┴────────────────────┴──────┴──────┘
